臺灣嘉義地方法院民事判決　　　　　　　　 95年度消字第1號
原　　　告　乙○○
訴訟代理人　甲○○
被　　　告　交通部臺灣鐵路管理局
法定代理人　陳男
訴訟代理人　蘇慶良律師
複 代理 人　楊瓊雅律師
上列當事人間請求損害賠償事件，經本院於民國九十六年八月十
六日言詞辯論終結，判決如下：
    主  文
被告應給付原告新臺幣壹拾肆萬陸仟壹佰貳拾貳元，及自民國九
十四年八月二十二日起至清償日止，按週年利率百分之五計算之
利息。
原告其餘之訴駁回。
訴訟費用新臺幣壹萬陸仟陸佰肆拾貳元（除減縮部分外）由被告
負擔百分之十，餘由原告負擔。
本判決第一項得假執行；但被告如以新臺幣壹拾肆萬陸仟壹佰貳
拾貳元為原告預供擔保，得免為假執行。
    事實及理由
一、按訴狀送達後，原告不得將原訴變更或追加他訴，但擴張或
    減縮應受判決事項之聲明者，不在此限，民事訴訟法第二百
    五十五條第一項第三款定有明文。本件原告起訴請求被告給
    付新臺幣（下同）一百五十七萬二千一百元及自民國九十四
    年二月二十四日起至清償日止，按週年利率百分之五計算之
    利息，訴訟進行中，縮減請求金額為一百四十四萬八千六百
    二十元，及自九十四年八月二十二日起算法定利息，經核與
    上揭規定並無不合，應予准許。
二、原告起訴主張：
  (一)原告於九十四年二月二十四日，搭乘被告北上第三十車次由
    岡山開往豐原之莒光號列車（車票票號000000000
    0000，座位：四車二八號），車行至嘉義地區時因坐錯
    位置，欲從第三車廂走至第四車廂，行經兩車廂連接處時，
    因第四車廂車門未確實關閉，且行進中震動，致站立不穩墜
    出車外，造成原告頭部外傷併腦震盪、頭皮撕裂傷、全身多
    處擦傷，及上顎左側正中門牙牙冠斷裂、左大拇指外傷性縮
    併韌帶斷裂等傷勢，並致聽力嚴重受損，已達刑法第十條第
    四項第二款規定嚴重減損聽能之「重傷害」程度。
  (二)被告及列車長負有使乘客安全到達目的地之注意義務，並確
    保車門關閉密合不開啟，以維護乘客乘車安全。但被告派遣
    人力不足，明知手動車門，未能自動關閉，此設備瑕疵不符
    合現代科技水準合理要求，有致生危險之虞，僅一列車長巡
    視工作，未增加人力支援，亦未分配車上所有工作人員操作
    完成關門動作，確保列車行進間車門確實關閉，造成事故發
    生，原告因此受有重傷害，被告有過失而可歸責，並不因於
    明顯處為警告標示及緊急處理危險方法等文字阻卻應負之賠
    償責任。
  (三)本件列車長於刑案偵查中坦承列車設備問題，無法同時間確
    實關閉所有車門，原告墜出車外係因車門未關，原告於腦震
    盪受傷後一小時零五分許製作筆錄，有無能力為完整陳述有
    待考量。列車上至少有列車長、清潔人員維修人員及販賣人
    員，列車長僅每小時巡視一次，被告內部控管及職責分配不
    當。本件莒光號屬手動車門設計之車種，無法確實關門，不
    符乘客對運輸設備要求之安全性。協調會當天錄音並無原告
    喝酒之陳述，證人丙○○等人所言不實。原告否認佇立於車
    廂間門口，墜出車外係因車門未關所致，原告因此傷及頭部
    造成頭部撕裂傷，不難合理判斷與聽力嚴重減損間，有相當
    因果關係。爰依消費者保護法第七條、民法第一百八十四條
    第二項、第一百八十八條第一項、第一百九十三條第一項、
    鐵路法第四十六條第二項、第五十六條第一款、第六十二條
    第二項、鐵路行車及其他事故損害賠償暨補助費發給辦法第
    三條、第四條等規定，請求被告賠償醫療費用四萬零一千元
    、助聽器費用二萬一千元、假牙費四萬元、重傷害者之賠償
    金額八十萬元、精神慰撫金五十萬元、減少勞動損失四萬七
    千五百二十元。
  (四)並聲明：被告應給付原告一百四十四萬八千六百二十元，及
    自九十四年年八月二十二日起至清償日止，按週年利率百分
    之五計算之利息。
三、被告則以：
  (一)本件車款在當時國內外科技水準，就旅客上下、與門之關閉
    ，均是折疊式車門，在列車啟動行進之際，均得保持緊閉狀
    態，被告所提供之服務已符合消費者保護法第七條所定，當
    時科技或專業水準可合理期待之安全性。此安全性標準不因
    九十二年起因新型車種有自動感應門安全裝置而回溯評價。
    且本件車門邊均設有「為了您的安全，行駛中請不要站在門
    口」警告標語，被告已善盡告知乘客勿站立於車門避免危險
    之義務，該車設計上已符合消費者保護法第七條所定之警示
    規範。況車輛換新，需有政府一定預算及採購程序，加以在
    車門邊警告乘客，司機、隨車人員甚且無關打掃人員經過警
    告與協助關門，當已足防範控制風險，若要求每個車廂門間
    均有一公務人員佇立，國家所負擔之成本與義務，顯不合比
    例原則。
  (二)案發當天列車長按規定巡視車廂並將車門關閉，勸導乘客誤
    站於車門口，未發現任何異狀，於嘉義站開出後，發現走道
    上有旅客行李，詢問無人遺失後，依照旅客遺失物處理。次
    日始經告知原告墜車，此事突發，依當時具體情形，若要求
    佇立人員或列車長同時間注意所有車廂與車門是否打開而隨
    時關閉，事涉預算編製，實難具期待可能性，列車長所涉業
    務過失傷害案件亦經臺灣高雄地方法院檢察署為不起訴處分
    確定。
  (三)本件事故發生時，列車剛起站不久，且鐵路基起嘉義至水上
    間三０二公里五七一公尺處並無彎道，原告坐錯位置在新營
    站經他人對號起身走至第四車廂僅需二十秒，然在原告墜出
    地點卻是行車二十分鐘後之接近水上與嘉義間路段，原告起
    身至墜出間，佇立在第三、四節車廂交接處門口，以致行李
    留在車門口，有違反乘車規則行為。且原告於協調會自稱茫
    茫然、重心不穩，可見原告係因喝酒，或未注意車門是否關
    閉而靠近車門，或在該處吸煙、講電話等情，方有重心不穩
    墜車之結果，已有過失，原告僅得依鐵路法第六十二條、鐵
    路行車及補助費發給辦法第四條第二項規定請求七萬元補償
    。
  (四)並答辯聲明：原告之訴駁回；如受不利判決，被告願供擔保
    請准宣告免為假執行。
四、原告主張於上揭時、地搭乘被告莒光號北上列車，於列車行
    進間換坐位，因車門未關墜出車外受傷等情，業據提出墜車
    證明書、診斷證明書為證，被告不爭執，並經本院調取相關
    刑案，即臺灣高雄地方法院檢察署九十四年度偵字第二七八
    一三號偵查案卷核閱屬實，堪信為真。
五、原告主張本件因被告莒光號列車設備瑕疵、車門未關及人員
    派遣不足等可歸責事由，致原告墜出車外受有重傷，應依上
    開消費者保護法、鐵路法及民法規定應負賠償責任等情，為
    被告否認並辯稱：本件車輛設計無過失，門邊亦有警告標示
    ，列車長、隨車小姐及清潔人員均無過失，係被告佇立車門
    邊之過失所致等語。則本件爭點在於被告是否應依上揭原告
    主張之法律關係賠償原告所受損害，以及應負賠償金額若干
    為適當。經查：
  (一)按從事設計、生產、製造商品或提供服務之企業經營者，於
    提供商品流通進入市場，或提供服務時，應確保該商品或服
    務，符合當時科技或專業水準可合理期待之安全性。商品或
    服務具有危害消費者生命、身體、健康、財產之可能者，應
    於明顯處為警告標示及緊急處理危險之方法。企業經營者違
    反前二項規定，致生損害於消費者或第三人時，應負連帶賠
    償責任。但企業經營者能證明其無過失者，法院得減輕其賠
    償責任；企業經營者主張其商品於流通進入市場，或其服務
    於提供時，符合當時科技或專業水準可合理期待之安全性者
    ，就其主張之事實負舉證責任。消費者保護法第七條、第七
    條之一分別定有明文。本件原告主張本件莒光號列車車廂屬
    老舊之手動拉門車廂，行進中車廂車門未關閉，又無充足人
    力注意車門狀況，造成原告行經未關閉車門墜出車外，運送
    服務不具有現今科技或專業水準可合理期待之安全性等情，
    為被告否認，依上揭規定，自應由被告就本件莒光號設計符
    合當時科技或專業水準可合理期待之安全性乙節，負舉證之
    責。
  (二)被告抗辯本件莒光號列車符合可合理期待之安全性，係以該
    車種於購買當時均是折疊式車門，在列車啟動或行進之際，
    均得保持緊閉狀態，為公知事實，行之多年，且已於門邊設
    有警告標示，不因新型車種有自動感應關門安全裝置而回溯
    評價等情為據，然本件莒光號列車車門是採人工手動方式開
    關，業經列車長陳秋元於刑案偵查中陳明，並有照片附卷可
    稽，而依卷附車廁清潔檢查紀錄表所示，列車長約一小時間
    巡視八節一次，本件原告墜出車外時，列車長並未發現，係
    於巡視車廂時撿到於車廂通道口好好放立在扶手下方，屬於
    原告之行李，於第二天始經告知此事，列車長一人巡視八節
    車廂，無法瞬間注意那個車門沒有關等情，亦據列車長陳秋
    元於警詢及偵查中陳明（見上揭刑案警卷九十四年十一月二
    十二日陳秋元調查筆錄、同年十二月十五日、九十五年三月
    二日、同年月十五日訊問筆錄），是以本件莒光號列車行進
    中得任人以手動方式開啟車門，並無車門未關之相關警示處
    理裝置，而以本件被告人員巡視配置，又無法確保各節車廂
    車門於行進間均能保持關閉狀態，則此類無法確保列車行進
    中車門關閉之狀態，顯有使通過車廂之乘客發生墜車之危險
    ，難認符合可合理期待之安全性，被告上揭車門得保持緊閉
    狀態之抗辯尚不足採。本件被告用以提供運送服務之本件莒
    光號列車，有無法確保行進中車門關閉狀態之安全上危險，
    造成原告墜出車外受傷，被告危險責任之違反與原告之受傷
    間，具有相當因果關係，原告主張被告違反消費者保護法第
    七條規定，應賠償原告所受損害等情，自屬有據。
  (三)按不法侵害他人之身體或健康者，對於被害人因此喪失或減
    少勞動能力或增加生活上之需要時，應負損害賠償責任，民
    法第一百九十三條第一項定有明文，原告既因被告提供運送
    服務不具可合理期待之安全性而受有損害，依上揭規定，原
    告自得請求損害賠償，茲就原告請求賠償之費用，是否應予
    准許，分述如下：
  1.原告請求醫藥費用共計四萬零一百元、假牙費用四萬元部分
    ，業據提出行政院國軍退除役官兵輔導委員會嘉義榮民醫院
    及行政院衛生署豐原醫院診斷證明書、醫療費用收據、白光
    牙醫診所收據等為證，被告不爭執，核屬原告受傷治療所必
    要，此部分請求共計八萬零一百元，應予准許。
  2.原告請求以基本工資計算減少勞動損失三個月，共計四萬七
    千五百二十元（15,8403個月）等情，為被告否認，原告
    對於請求三個月勞動損失未提出舉證，核諸上開醫院函覆原
    告因本件事故於嘉義榮民醫住院八天（自九十四年二月二十
    五日至三月四日止），出院後門診六次；在豐原醫院住院六
    天（自同年七月四日至九日），出院後門診三次，此分別有
    上開嘉義榮民醫院九十六年三月六日嘉醫行字第０九六００
    ００五六七號函文、豐原醫院九十六年三月九日豐醫歷字第
    ０九六０００００七五六號函文並附病歷資料在卷可參，則
    以原告上開住院及門診共計二十三天係因本件事故就醫無法
    工作，參酌原告事故發生當時年約五十歲，堪認有勞動能力
    ，以每月基本工資一萬五千八百四十元計算損失，尚稱合理
    ，則原告請求減少勞動損失二十三天共計一萬二千一百四十
    四元部分（15,84023/30）有理由外，逾此部分請求尚非
    有據，不應准許。
  3.原告請求精神慰撫金五十萬元，為被告否認。按不法侵害他
    人之身體、健康、名譽、自由、信用、隱私、貞操，或不法
    侵害其他人格法益而情節重大者，被害人雖非財產上之損害
    ，亦得請求賠償相當之金額，民法第一百九十五條第一項前
    段定有明文。查原告因本件事故受有頭部外傷併腦震盪、頭
    皮撕裂傷、全身多處擦傷，及上顎左側正中門牙牙冠斷裂、
    左大拇指外傷性縮併韌帶斷裂等傷勢，需住院治療，顯非輕
    微，本院審酌原告於上開刑案偵查中自陳為羊肉爐店老闆之
    身分、地位，所受傷害程度及事故發生情節，認原告請求五
    十萬元，尚嫌過高，應予核減為二十萬元，方屬適當，原告
    逾此數額之請求，為無理由，應予駁回。
  4.原告請求助聽器費用二萬一千元，以及依據鐵路法第六十二
    條第二項訂定之鐵路行車及其他事故損害賠償暨補助費發給
    辦法規定請求重傷害賠償八十萬元部分，被告否認原告耳疾
    與本件事故相關，而經本院向原告就醫之上開嘉義榮民醫院
    及豐原醫院函詢結果，原告所受傷害尚難認屬重傷害，且其
    聽力障礙是否因墜出列車造成無法判斷，此有嘉義榮民醫院
    九十六年三月六日嘉醫行字第０九六００００五六七號、豐
    原醫院九十六年七月十六日豐醫歷字第０九六０００五二一
    五號函文在卷可稽，則原告此部分主張尚難認與本件事故相
    關，其請求不足採憑，應予駁回。
  5.基上，原告得請求之金額應為二十九萬二千二百四十四元（
    80,100+12,144+200,000）。
  (四)按損害之發生或擴大，被害人與有過失者，法院得減輕賠償
    金額，或免除之，民法第二百十七條第一項定有明文。本件
    被告抗辯原告有喝酒乙節，雖因證人丁○○、胡文獻為被告
    員工，且錄音譯文並無原告自陳喝酒情節，尚難採為有利被
    告認定，然原告於本院審理時自陳列車行經新營附近因坐錯
    位置起身，且有抽煙等語（見本院九十六年三月二十七日言
    詞辯論筆錄），再依上開刑案卷宗所附原告到現場表示墜車
    位置之現場測繪圖所示，原告跌落地點約在水上至嘉義站區
    間，佐以原告提出之火車到站時刻表推估，原告墜落地點在
    據其起身前往鄰近車廂地點約二十分鐘之時差，參以列車長
    陳秋元於偵查中陳稱拾得留於車廂間之原告行李放置平穩（
    見上開刑案偵卷第三十頁）等情以觀，被告抗辯原告未依規
    定逗留車廂間之車門邊等情應堪採信，則以原告成年人之智
    識程度，理應知悉列車高速行進中可能有晃動之情形，且被
    告於本件列車各節車廂近車門口通道處，均張貼警告標示勸
    導乘客於列車行駛中勿站在車門口，乃原告疏未遵守，於列
    車行進中站立車門，因而發生墜車意外，應認原告就本件事
    故之發生與有過失。本院斟酌事故發生情節及原告之過失情
    形，認由原告負擔二分之一之過失責任，應屬公允。依此計
    算，則原告所得請求之金額為十四萬六千一百二十二元（29
    2,2440.5），逾此部分，為無理由，應予駁回。
六、按給付無確定期限者，債務人於債權人得請求給付時，經其
    催告而未為給付，自受催告時起，負遲延責任。其經債權人
    起訴而送達訴狀，或依督促程序送達支付命令，或為其他相
    類之行為者，與催告有同一之效力，民法第二百二十九條第
    二項定有明文。又遲延之債務，以支付金錢為標的者，債權
    人得請求依法定利率計算之遲延利息。但約定利率較高者，
    仍從其約定利率；應付利息之債務，其利率未經約定，亦無
    法律可據者，週年利率為百分之五，亦為同法第二百三十三
    條第一項及第二百零三條所明定。查原告請求被告賠償之金
    額，並未定有給付之期限，原告係於九十四年八月二十二日
    對本件列車長提出刑事告訴乙節，有告訴狀附於上開偵查卷
    宗可稽，而原告於事故發生後即向被告求償乙節，亦經原告
    及訴外人即被告嘉義火車站人員蘇經洲於上開刑案警詢時陳
    明，有內政部警政署鐵路警察局第三警務段刑案偵查卷可稽
    ，且原告以上開請求賠償後提出刑事告訴之日為利息起算點
    ，被告亦未爭執，原告請求以該日起至清償日止，按週年利
    率百分之五計算之利息，未逾上開規定之範圍，尚無不合。
七、綜上所述，原告主張被告提供本件莒光號運送服務，未能確
    保列車行進中車門保持關閉狀態，而有違反消費者保護法第
    七條規定等情可採。從而，原告就其墜出列車外之損害，請
    求被告賠償十四萬六千一百二十二元及自九十四年八月二十
    二日起至清償日止，按週年利率百分之五計算之法定利息，
    為有理由，應予准許，逾此範圍之請求，則屬無據，應予駁
    回。又經核原告勝訴部分，本院所命給付之金額未逾五十萬
    元，應依職權宣告假執行，被告陳明願供擔保請准宣告免假
    執行，核無不合，爰酌定相當之擔保金額，准許之。
八、按法院為終局判決時，應依職權為訴訟費用之裁判；各當事
    人一部勝訴、一部敗訴者，其訴訟費用，由法院酌量情形，
    命兩造以比例分擔，民事訴訟法第八十七條第一項、第七十
    九條分別定有明文，經核本件訴訟費用額為裁判費一萬六千
    六百四十二元，爰依上揭規定，確定如主文第三項所示。
九、本件判決之結果已臻明確，兩造其餘攻擊防禦方法及舉證，
    經審酌均於判決結果無影響，爰不一一論述，附此敘明。
十、據上論結，原告之訴為一部有理由，一部無理由，依民事訴
    訟法第七十九條、第三百八十九條第一項第五款、第三百九
    十二條第二項，判決如主文。
中　　華　　民　　國　　96　　年　　8 　　月　　27　　日
                  民事第一庭　法  官　陳端宜
上為正本係照原本作成。
如對本判決上訴須於判決送達後20日內向本院提出上訴狀。
中　　華　　民　　國　　96　　年　　8 　　月　　27　　日
                              書記官  陳慶時
